臺灣高等法院民事判決　　　　　　　　　　 94年度上字第6號
上　訴　人　乙○○
　　　　　　　　　　　　弄36號6樓
　　　　　　丙○○
　　　　　　　　　　　　17號2樓
　　　　　　丁○○
　　　　　　　　　　　　之1號
　　　　　　己○○○
　　　　　　　　　　　　12號3樓
　　　　　　庚○○○
　　　　　　　　　　　　8號
　　　　　　甲○○
　　　　　　　　　　　　號
前列六人共同
訴訟代理人　林健智律師
被上訴人　　戊○○
訴訟代理人　黃憲男律師
上列當事人間租佃爭議事件，上訴人對於中華民國93年11月24日
台灣宜蘭地方法院92年度訴字第 287號第一審判決提起上訴，經
本院於94年7月27日言詞辯論終結，並判決如下：
    主    文
上訴駁回。
第二審訴訟費用由上訴人負擔。
    事實及理由
一、上訴人起訴主張：
  (一)坐落宜蘭縣頭城鎮○○○段81、86、110、112、116、117、
    126、、127地號共8筆耕地（以下簡稱系爭8筆土地），係上
    訴人所共有之土地，由被上訴人承租耕作。系爭 8筆土地36
    年7月1日原始總登記時之所有權人為黃冉、黃阿惠共有，應
    有部分各1/2，39年1月27日之耕地三七五租賃契約出租人僅
    黃冉一人，且未經黃冉簽名蓋章，其上之印文林黃冉氏，上
    訴人否認為黃冉所有。63年5月3日之租約出租人亦僅黃冉一
    人，未有黃冉簽名蓋章。79年 5月19日之租約，出租人為甲
    ○○、陳黃阿惠，亦未經其二人簽章，上開租約是否有效，
    尚有疑問。被上訴人於92年7月4日桃園12支郵局之存證信函
    及 92年度存字第587號提存書均僅以上訴人甲○○為當事人
    ，並未包括上訴人乙○○等人在內。
　(二)關於系爭租約之租金種類及數額：
    1.租金種類：
      系爭租約之租金種類為現金，業經被上訴人於原審自認（
  　　原審卷86頁），再參以上訴人於92年8月26日礁溪郵局第
      126號存證信函表明折合新台幣（下同）229,824元。故兩
      造對於租金種類為現金，並無爭執。
　　2.租金數額：
　　　證人黃宗香為被上訴人之叔父，證詞難免偏頗，其證稱租
      金數額係由黃登旺轉告，屬傳聞證詞，且其本身亦為承租
      人之一（因繼承其父黃溪木之權利），其有繳交租金之義
      務，其證詞不足採。
　　3.依 39年1月27日之原始租約內容，租金種類及數額合計為
      4,422台斤之稻米，嗣後租賃契約之兩造並無再對租約為
      變更登記。 63年5月3日之租約辦理登記時，租金種類及
　　　數額登記為每年合計3,420台斤之稻谷。79年5月19日辦理
      登記之資料，僅記載租金種類為稻谷、並無數額之記載。
  　　原審判決認雙方合意變更租金為一年3,000元，為何79年5
      月19日辦理租約登記租金仍為稻穀而非 3,000元現金，足
      見證人黃宗香證言不實，被上訴人承租 8筆土地面積合計
      達1.37公頃，一年租金豈僅有3,000元之理？實則租金數
      額乃以實物折算現金計算。
　(三)被上訴人欠繳租金總額已達二年以上：
　  原判決所提之租約書均未經出租人簽章，該租約是否有效成
    立已有可疑，且租約雖經宜蘭縣政府核定，並非表示被上訴
    人即有交租金，應由被上訴人舉證證明有繳納租金。
　(四)上訴人合法催告給付欠繳之租金：
    1.系爭土地 8筆於59年4月2日地目變更為原。依耕地三七五
      減租條例第 2條規定，耕地地租租額，不得超過主要作物
      正產品全年收穫總量375/1000。前項所稱主要作物，係指
      依當地農業習慣種植最為普遍之作物，或實際輪植之作物
      ；所稱正產品係指農作物之主要產品而為種植之目的者。
      系爭土地在35年前發生山崩後沒有再種植稻子，依一般農
      業習慣上其主要作物改以甘諸為普遍之作物。另依耕地三
      七五減租條例第 9條規定，承租人於約定主要作物生長季
      節改種其他作物者，仍應以約定之主要作物繳租。但經出
      租人同意，得依當時市價折合現金或所種之其他作物繳付
      之。上訴人催告被上訴人給付租金「甘薯」47,880台斤折
      合新台幣229,824元，屬合法催告。
　  2.依耕地三七五減租條例第 8條規定，承租人應按期繳付地
      租，而催告付租金，雖將租金種類記載為甘薯，然已具催
      告被上訴人給付欠租之意思，被上訴人如認租金非甘藷，
      仍應依債務本旨將所積欠之租金付清，不能藉口租金非甘
      薯，即可繼續不給付欠租。原判決認非合法催告，係有違
      誤。
　(五)被上訴人應負欠繳租金之遲延責任：
　　依台灣省政府45年9月5日（肆伍）府秘法字第 86350號公佈
　　之臺灣省耕地租約登記辦法第二條規定，耕地租約之訂立、
    續訂、變更、終止或註銷，應由出租人會同承租人依本辦法
    之規定申請登記，如因特殊情形，出租人或承租人不能會同
    對方申請登記時，得由一方陳明理由，填具保證書，呈請單
    獨申請登記。前項之登記，應於登記原因發生後一個月內，
    自耕地所在地鄉鎮（區）（市）公所提出申請。逾期一經查
    覺，由該管縣市政府勒令登記。39年 1月27日之原始租約登
    記乃頭城鎮公所依上開規定逕為辦理登記。原判決認依系爭
    租約之原始登記資料顯示，繳納租金之地點約定在頭城鎮梗
    枋里，為當時承租人黃溪木之住所，足見原始租約係約定由
    出租人前往承租人住所收取租金，屬往取債務；然如前所述
    ，兩造是否訂有系爭原始租約有疑，且依被上訴人於原法院
    之自認，兩造已合意變更租金之給付地點為上訴人之住所。
　(六)上訴聲明：
    1.原判決廢棄。
    2.確認兩造間就坐落宜蘭縣頭城鎮○○○段 81、86、110、
      112、116、117、126、127地號土地8筆之耕地租賃關係不
      存在。
    3.被上訴人應將第二項所示之土地騰空交還予上訴人。
    4.第一、二審訴訟費用由被上訴人負擔。
二、被上訴人則以：
  (一)兩造就系爭土地有耕地三七五租佃關係存在：
　　上訴人不論於調解、調處或第一審法院審理期間，對於就系
　  爭土地與被上訴人間有頭梗字第26號耕地三七五租佃關係存
    在一事均自認，而僅就被上訴人是否有積欠租金為爭執，並
    經第一審法院作成爭點整理，自不許上訴人任意翻悔。系爭
    土地耕地三七五租約始訂於39年間，當時之出租人為黃冉 (
    即上訴人甲○○之母)，雖出租人無系爭土地當時之共有人
    黃阿惠 (即黃冉之妹)，然黃阿惠對黃冉出租土地應有同意
    ，否則焉會數十年來均無異議而任人占耕？78年12月間，因
    黃冉將其對系爭土地應有部分1/2權利贈與上訴人甲○○，
    79 年5月間將原始租約之出租人名義變更為甲○○。又，出
    租人名義有無變更，非承租人所能知悉且與承租人之利益無
    影響，故不可能係承租人辦理。依台灣省耕地租約登記辦法
    第10條規定，變更登記須經縣市政府核定後登記之，並將登
    記結果通知雙方當事人（參台灣省耕地租約登記辦法第10條
    ），如上訴人甲○○、陳黃阿惠未聲請或不同意變更登記
    ，為何當初沒有提出異議？而甲○○及黃阿惠之繼承人於原
    審亦自認與被上訴人有耕地租佃關係，是上訴人之抗辯，應
    屬不實。被上訴人所發之存證信函及提存書，係因系爭土地
    調解、調處或訴訟之期間，甲○○均兼為上訴人丙○○、己
    ○○○、乙○○、丁○○、庚○○○之代理人，被上訴人才
    向甲○○寄送租金或提存。
　(二)關於系爭租約之租金總類及數額：
    1.上訴人稱其於92年8月26日之存證信函表明折合新台幣
      229,824元，故兩造對於租金種類為現金，並無爭執云云
      。依上訴人之意思仍認租金種類係實物 (甘藷)，否則若
      租金種類為現金，又何需再以新台幣折算或折合呢？上訴
      人於第一審亦將租金種類列為爭執點，則上訴人稱兩造對
      於租金種類無爭執，並不實在。
    2.兩造均已認租金種類並非原始租約之稻谷，雖頭城鎮公所
      函覆原法院稱本件耕地租佃契約租金種類並未變更，然耕
      地三七五減租條例第6條第1項載「本條例施行後，耕地租
      約應一律以書面為之；租約之訂立、變更、終止或換訂，
      應由出租人會同承租人申請登記」，係為保護佃農及謀舉
      證上便利而設，非謂凡租約之訂立、變更、終止或換訂，
      須經登記始能生效，有最高法院51年台上字第2629號判例
      可參。是不能憑頭城鎮公所覆函，認本件耕地租佃契約之
      租金種類未變更。上訴人所提79年 5月19日租約變更登記
      ，係出租人名義之變更，與租金種類、數額無涉。
　  3.上訴人雖否認證人黃宗香之證言，然上訴人等非系爭土地
      之原始出租人，遲至78年時，甲○○因贈與取得系爭土地
      應有部分1/2 而成為系爭土地之出租人，其餘之上訴人則
      更遲至89年間始因繼承關係而成為土地共有人並成為系爭
      土地之出租人，是上訴人等就系爭土地於58年時因發生山
      崩之事，根本不可能參與租約之協調，則上訴人之否認，
      毫無根據。上訴人又稱系爭8筆土地面積合計達 1.37公頃
      ，一年租金豈僅 3,000元之理。惟山崩後，土地為土石掩
      埋，清理田地之花費均由承租人自行負擔，且山崩之時間
      發生距今已三、四十年，年代變更幣值變動，豈能以今非
      古，指稱租金不當。
　(三)關於被上訴人是否欠繳租金總額達二年以上：
　  租金之請求時效僅為5年，就超過5年部分之租金，被上訴人
    (承租人)得拒絕給付，亦無積欠租金問題。86年1月1日前之
    租金，距上訴人主張時已逾 5年時效，縱上訴人主張為真，
    被上訴人亦得拒絕給付。至86年1月1日至91年12月31日間之
    租金18,000元，被上訴人為求和諧已為上訴人提存，縱上訴
    人主張屬實，亦無積欠租金之問題。
　(四)上訴人是否有合法催告被上訴人：
    1.上訴人固曾於 92年8月26日以存證信函催告被上訴人給付
      租金，並於 92年9月12日以存證信函通知被上訴人終止租
      約。惟系爭土地租金為每年現金3,000元，縱非3,000元，
      亦無證據證明係甘藷每年 3,420台斤，則上訴人之催告並
      不合法。
　  2.縱如上訴人所稱係甘藷，惟上訴人催告請求給付甘藷
      47,880台斤，卻僅給予10日之期間，函催時間為八月，亦
      非甘諸之採收期，上訴人之催告並未給予相當期間，其催
      告亦不合法，嗣後之終止表示亦不合法。
　(五)被上訴人是否應負欠繳租金之遲延責任：
    1.「按契約應由出租人赴承租人處收取租金，而出租人並未
      赴承租人處收租者，則衹構成出租人受領之遲延，不能謂
      為承租人之欠租，設此際承租人業已催告出租人收租或已
      將租金提存者，其不能謂承租人欠租固不待言，縱或承租
      人未為此項催告或提存，其不能構成承租人之欠租責任亦
      同。」，有最高法院52年台上字第1324號判例可參。上訴
      人以被上訴人曾以存證信函或提存之方式欲給付租金或給
      付租金，即謂租金給付地點已變更，難謂為有理。
　  2.系爭土地一始係由黃溪木承租，依原租約書之記載，繳納
      租金（實物）地點訂為宜蘭縣頭城鎮梗枋 (當時黃溪木之
      居住地即係宜蘭縣頭城鎮梗枋，而出租人之居住地則係在
      宜蘭縣礁溪鄉 )，故本件土地租約之租金繳納地點係在承
      租人之住處。此後雖承租人、出租人之名義迭有變動，而
    上開租金繳納地點均未見變動，則本件租約之租金繳納應
      屬往取債務。
　(六)答辯聲明：
    1.上訴駁回。
    2.第二審訴訟費用由上訴人共同負擔
三、兩造不爭之事實：
  (一)系爭8筆土地為上訴人所共有。
  (二)上訴人曾於 92年8月26日以存證信函催告被上訴人給付租金
    ，並於 92年9月12日以存證信函通知被上訴人終止系爭租約
    。
  (三)被上訴人於92年7月4日寄送18,000元之租金匯票，上訴人於
    92年8月26日寄還。
四、兩造爭點之論述：
  上訴人主張兩造間存有耕地租佃關係，但未訂立書面租賃契約
  。本件之爭點為：
  (一)39年1月27日之原始租約是否真正？
  (二)租金種類及數額為何？
  (三)被上訴人是否有欠繳租金總額達二年以上？
  (四)上訴人是否有合法催告給付欠繳之租金？
  (五)被上訴人是否應負欠繳租金之遲延責任？
  茲析述如下：
  (一)39年1月27日之原始租約為真正：
    1.上訴人於原法院自認係由黃冉與被上訴人之繼承人黃溪木
      訂立原始耕地三七五租約（原始卷第120、121頁），上訴
      人於本院推翻其自認，既未舉證自認出於錯誤，自無可取
      。
    2.39年1月27日之原始租約出租人黃冉字跡下之印文為林黃
      氏冉，業經法務部調查局於94年6月6日以調科貳字第
      09400248510號鑑定通知書函覆本院（本院卷第96頁），
      黃冉係上訴人甲○○之母親，系爭土地應有部分1/2由黃
      冉於78年贈與甲○○，在78年12月23日完成登記，有土地
      登記簿謄本附於原審卷第59頁可參，黃冉因冠夫姓，蓋用
      林黃氏冉之印章在39年之年代應屬正常。上訴人雖否認該
      印章為真正，但上訴人自認兩造間存有租佃關係但未訂定
      書面契約，苟原始租約非真正，依台灣省耕地租約登記辦
      法第10條規定，縣市政府核定登記後應將登記結果通知雙
      方當事人，何以多年來上訴人對於經宜蘭縣政府核定之租
      約登記從未聲明異議？上訴人此部分主張違反常情，洵難
      採信。
  (二)租金種類及數額為何？
    1.系爭 8筆土地，於重測前原地號為頭城鎮○○段梗枋小段
      76、77、79、80、81、87、88號土地及嗣後於83年 3月10
      日分割出之88之 1號土地，此有重測前後之土地登記謄本
      在卷可參。依照39年 1月27日辦理登記之原始租約內容，
      原始租約坐落之土地範圍，除上述重測前地號之土地以外
      ，尚包括重測前頭城鎮○○段梗枋小段94地號土地（重測
      後為頭城鎮○○段 125地號土地），租金種類及數額合計
      為每年合計 4,422台斤之稻谷。嗣因被上訴人之祖父黃溪
      木死亡後，重測前頭城鎮○○段梗枋小段94號土地另行單
      獨登記耕地三七五租約（頭梗字第17號），而與系爭租約
      (頭梗字第26號)分別登記在案，業經原法院調閱該院93年
      度訴字第 146號租佃爭議卷宗審核無誤。嗣於63年5月3日
      系爭租約辦理登記時，租金種類及數額乃登記為每年合計
      3,420 台斤之稻谷，有被上訴人提出之系爭租約原始登記
      資料一份附卷可證（附於原審卷證物袋內）。之後，系爭
      租約續訂租期 6年至73年12月31日為止，仍為前述登記之
      內容，然而，於 79年5月19日辦理登記之資料，僅記載租
      金種類為稻谷，並無數額之記載，其後每 6年之續約登記
      ，租期直到91年12月31日為止，均無其他變更登記事項記
      載，此有宜蘭縣頭城鎮公所93年5月13日頭鎮民字第
      0930005822號函所附之登記資料在卷可參。
    2.上訴人雖主張系爭租約因為81、86、110、112、116、117
      號土地地目變更為「原」，故租金種類已由原來之稻谷變
      更為甘薯，並提出土地之登記謄本證明前開 6筆土地之地
      目確已變更為「原」之情事，然被上訴人否認租金種類變
      更為甘薯之事實，應由上訴人對此負舉證之責。經查，原
      法院向宜蘭縣頭城鎮公所函查，該所僅函覆表示：租金種
      類為依當地農業習慣種植最為普遍之作物或實際輪植之作
      物均屬之，並未說明前開 6筆土地地目變更為「原」之後
      ，系爭租約原約定之租金種類即由稻谷變更為甘薯。上訴
      人主張被上訴人於原審已自認，惟查，被上訴人於原審係
      陳稱有以現金給付租金 (原審卷第 86頁)，並未自認租金
      之種類為現金。上訴人又主張其於 92年8月26日之存證信
      函表明折合新台幣 229,824元，故兩造對於租金種類為現
      金，並無爭執云云。依上訴人之意思，應仍認租金種類為
      實物 (甘藷)，始有以新台幣折算之必要，故上訴人主張
      兩造對於租金種類為現金，係無爭執云云，並不實在。上
      訴人主張租金種類為甘藷，被上訴人主張為現金，兩造均
      認租金種類已非原始租約之稻谷。按耕地三七五減租條例
      第6條第1項「本條例施行後，耕地租約應一律以書面為之
      ；租約之訂立、變更、終止或換訂，應由出租人會同承租
      人申請登記」，係為保護佃農及謀舉證上便利而設，非謂
      凡租約之訂立、變更、終止或換訂，須經登記始能生效（
      最高法院51年台上字第2629號判例可參）。故不能憑頭城
      鎮公所覆函，認本件耕地租佃契約之租金種類未變更。
    3.被上訴人主張系爭租約之租金種類及數額已合意變更折合
      為1年給付3,000元等語。查，系爭126、127號土地之地目
      已變更為「建」，有上訴人提出之土地登記謄本在卷可證
      ，是該 2筆土地已非作耕地使用，堪予認定。另系爭81、
      86、110、112、116、117號土地，經原法院履勘現場，經
      勘驗結果，現況係種植蓮霧樹，有勘驗筆錄及現場照片附
      卷可稽 (原審卷第69頁以下)，則前開6筆土地並非種植稻
      米之事實，堪以認定。證人黃宗香於原法院證稱：系爭土
      地在35年前有發生山崩，山崩後就沒有再種植稻子，後來
      我們有去找地主，地主有問我們是否要再續租，被上訴人
      的父親黃登旺有表示要再續租，後來就到鄉公所辦理，租
      金一年 3,000元，租金部分我沒有直接聽到地主告訴我，
      是後來黃登旺告訴我說租金地主同意每年 3,000元，我們
      錢都交給黃登旺轉交，將近20年都是這樣繳交的，最後一
      次是在2、3年前轉交給黃登旺，黃登旺過世後，就沒有來
      收租等語 (原審卷第131頁)。參酌原始租約登記顯示地目
      均為「田」，然嗣後卻變更為「建」及「原」，且系爭租
      約自 79年5月19日起辦理登記之資料，僅記載租金種類為
      稻谷，並無數額之記載，每 6年仍然固定續租登記，系爭
      土地現況亦均未再種植稻米等情，與證人黃宗香之證詞互
      相佐證，則被上訴人所稱系爭租約於系爭 8筆土地發生山
      崩後因無法種植稻米，而由兩造之前手合意變更折合為一
      年 3,000元現金等語，應屬可採。以35年前之物價及幣值
      而言，租金一年3,000元並無不合理之處，上訴人以 35年
      未經調整之租金，抗辯租金太低，證人之證詞不可採云云
      ，洵無可採。
  (三)被上訴人是否有欠繳租金總額達二年以上？
　  租金之請求時效為5年，就超過5年部分之租金，被上訴人(
    承租人)得拒絕給付，自無積欠租金問題。依照前述說明，
    系爭租約之租金已合意變更為一年 3,000元現金。系爭租約
    每 6年續約登記，均經宜蘭縣政府核定在案，有前述宜蘭縣
    頭城鎮公所 93年5月13日頭鎮民字第0930005822號函所附之
    登記資料在卷可參。嗣因系爭租約於91年12月31日期滿後，
    被上訴人欲申請單獨繼承登記時，為上訴人所反對，始生本
    件爭議。就最近 5年承租人有繳納租金之事實，依照舉證責
    任分配原則，應由被上訴人負舉證之責。被上訴人曾寄送過
    去6年之租金合計 18,000元之匯票給予上訴人，固為上訴人
    所不爭執，然上訴人表示此為被上訴人聲請調解之後才寄的
    等語，被上訴人對此並未否認。被上訴人既未能證明在本件
    爭議發生之前，被上訴人之父親黃登旺或被上訴人有繳納自
    86年1月1日起至91年12月31日止 6年租金之事實，而被上訴
    人依法繼承系爭租約之法律關係，則上訴人主張被上訴人已
    欠繳租金總額達二年以上等語，堪予採信。被上訴人嗣後於
    92年11月21日將18,000元提存於法院，亦在調解之後，自無
    法變更欠繳租金總額達二年以上之事實。
  (四)上訴人是否有合法催告給付欠繳之租金？
    按承租人租金支付有遲延者，出租人得定相當期限催告承租
    人支付租金，如承租人於其期限內不為支付，出租人得終止
    租約，民法第440條第1項固定有明文。上訴人於 92年8月26
    日雖以存證信函催告承租人給付租金，然該催告內容將租金
    種類記載為甘薯，難認屬於合法之催告。上訴人未為合法之
    催告，其終止租約，自亦不合法。
  (五)被上訴人是否應負欠繳租金之遲延責任？
  1.按耕地出租人以承租人積欠地租達兩年之總額為原因終止租
    約，應依民法第440條第1項規定，定相當期限催告承租人支
    付，於往取債務，並須於催告期滿，至承租人之住所收取，
    承租人仍不為支付，出租人始得終止租約（最高法院86年台
    上字第3324號、52年台上字第1324號判例參照）。查系爭租
    約之原始租約登記資料顯示，繳納租金之地點係約定在頭城
    鎮梗枋里，為當時之承租人黃溪木之住所，顯見原始租約係
    約定由出租人前往承租人住所收取租金，屬往取債務。上訴
    人並未依約前往被上訴人住所收取租金，被上訴人依法不負
    遲延責任，上訴人自不得以欠繳租金達二年以上總額為由，
    而終止系爭租約或主張系爭租約之法律關係不存在。
  2.上訴人雖主張系爭租約目前之出租人與承租人均非原始租約
    簽定當時之當事人，租約每 6年續約登記，依債之相對性而
    言，不能以原始租約為據，況被上訴人多次表明要寄租金給
    上訴人，並已辦理提存，已自認以上訴人之住所為租金給付
    地云云。惟查：兩造雖非原始租約簽定時之當事人，然兩造
    均係因繼承及贈與之關係繼受系爭租約之法律關係，在未合
    意變更租金收取地點之前，仍受原始租約之內容所拘束。上
    訴人未舉證證明兩造或兩造之前手已合意變更租金收取地點
    ，且被上訴人歷次之答辯，僅能表明其有給付租金之意願，
    無法視同其自認租金收取地點已合意變更，上訴人前開主張
    ，尚屬無據。
五、綜上所述，被上訴人雖有欠繳租金之事實，然上訴人催告被
    上訴人給付租金之內容不合法，且上訴人未依約前往被上訴
    人住所收取租金，被上訴人不負遲延責任，上訴人主張被上
    訴人欠繳租金達二年以上總額而終止系爭租約，難謂合法，
    故上訴人訴請確認系爭租約之法律關係不存在，並請求被上
    訴人歸還系爭 8筆土地云云，並無理由，應予駁回。是則原
    審為上訴人敗訴之判決，於法並無違誤。上訴意旨指摘原判
    決不當，求予廢棄改判，為無理由，應予駁回。
六、據上論結，本件上訴為無理由，依民事訴訟法第449條第1項
    、第78條、第85條第1項前段，判決如主文。
中　　華　　民　　國　　94　　年　　8　　 月　　10　　日
                  民事第二庭審判長法  官    吳謙仁
                                  法  官    魏大喨
                                  法  官    蘇瑞華
正本係照原本作成。
如不服本判決，應於收受送達後20日內向本院提出上訴書狀，其
未表明上訴理由者，應於提出上訴後20日內向本院補提理由書狀
（均須按他造當事人之人數附繕本）上訴時應提出委任律師或具
有律師資格之人之委任狀；委任有律師資格者，另應附具律師資
格證書及釋明委任人與受任人有民事訴訟法第466條之1第1項但
書或第2項（詳附註）所定關係之釋明文書影本。
中　　華　　民　　國　　94　　年　　8 　　月　　11　　日
　　　　　　　　　　　　　　　　　書記官    賴以真
附註：
民事訴訟法第466條之1（第1項、第2項）：
對於第二審判決上訴，上訴人應委任律師為訴訟代理人。但上訴
人或其他法定代理人具有律師資格者，不在此限。
上訴人之配偶、三親等內之血親、二親等內之姻親，或上訴人為
法人、中央或地方機關時，其所屬專任人員具有律師資格並經法
院認為適當者，亦得為第三審訴訟代理人。
